臺灣臺北地方法院刑事裁定　　　　　　　 92年度自字第767號
自　訴　人　甲○○○○
代　表　人　連戰
代　理　人　魏憶龍律師
　　　　　　林合民律師
被　　　告　丁○○
　　　　　　丙○○
　　　　　　乙○○
　　　　　　戊○○
共　　　同
選任辯護人　王元勳律師
上列被告因公然侮辱等案件，經自訴人提起自訴，本院裁定如下
：
    主  文
自訴駁回。
    理  由
一、按法院或受命法官於自訴案件第一次審判期日前訊問及調查
    結果，如認為案件有刑事訴訟法第252條至第254條之情形者
    ，得以裁定駁回其自訴，同法第326條第3項定有明文。又犯
    罪事實應依證據認定之，無證據不得認定犯罪事實，刑法第
    154條第2項亦定有明文。且認定不利於被告之事實，須依積
    極證據，苟積極證據不足以為不利被告之認定時，即應為有
    利於被告之認定，更不必有何有利之證據，最高法院著有30
    年上字第816 號判例可資佐參。
二、本件自訴意旨略以：美國華盛頓郵報於
    ，在其網站上刊出專訪我國陳水扁總統之全文，其中因有陳
    總統宣稱中共予自訴人甲○○○○「秘密協助」之語，其後
    引起國內社會大眾重視及輿論軒然大波。孰料被告乙○○竟
    於民國92年10月12日在不詳地點，以總統府副秘書長身份指
    稱陳總統的意思就是自訴人與中國眉來眼去云云。而被告即
    民主進步黨（以下簡稱民進黨）副秘書長丙○○隨後即於同
    年月13日，在民進黨中央黨部召開記者會，指稱自訴人與中
    國隔海唱和，中國不是暗助而是明助云云。被告戊○○時任
    民進黨婦女部主任，於同日亦在記者會上呼應上開言論。至
    於被告丁○○則於同年月16日，在總統府召開正式記者會，
    宣稱「中國暗助說」不是無的放矢。按陳水扁總統及民進黨
    部分人士為操弄政治選舉，長期以「香港腳」、「選特首」
    、「賣臺集團」等抹黑、亂戴紅帽之手法嚴重踐踏他人名譽
    。此次陳總統竟於接受美國重要媒體訪問時，公然指稱中共
    秘密協助自訴人，其固可以現任總統身份享有刑事追訴之豁
    免權，然被告等人在無任何事證之情況下，推波助瀾、造謠
    生事，刻意散佈不實謠言，以使自訴人受到他人憎惡、蔑視
    、侮辱、嘲笑等之言語貶損自訴人在社會上評價，其所為以
    顛倒黑白之不實指控，公然侮辱、誹謗自訴人之名譽，誤導
    國人暗指自訴人賣臺通敵，事證明確，因認被告四人均涉犯
    刑法第309條第1項之公然侮辱罪，以及同法第310條第1項之
    誹謗罪，為此依法提出自訴云云。
三、自訴人自訴被告四人公然侮辱罪部分：
    按刑法第309條第1項之公然侮辱，係指於不特定多數人得以
    共見共聞之狀態下，未指定具體之事實，而為抽象謾罵或嘲
    弄之行為，如意圖散布於眾，而指摘或傳述足以毀損他人名
    譽之具體事實，則與公然侮辱罪之構成要件有別，而應論以
    同法第310條第1項之誹謗罪。最高法院86年度臺上字第6920
    號判例、司法院院字第2179號解釋均可資參照。經查本件自
    訴人自訴被告之犯罪行為，係指：(一)被告乙○○於92年10月
    12日在不詳地點，以總統府副秘書長身份指稱陳總統的意思
    就是自訴人與中國眉來眼去；(二)被告丙○○、戊○○於92年
    10月13日，在民進黨中央黨部召開記者會，指稱自訴人與中
    國隔海唱和，中國不是暗助而是明助；(三)被告丁○○於92年
    10月16日在總統府正式召開記者會，宣稱「中國暗助說」不
    是無的放矢等犯罪行為。核其自訴之犯罪事實，業已分別指
    述被告四人之犯罪時間、地點、行為態樣及所誹謗之具體事
    實，而非僅抽象的公然謾罵或嘲弄，依前開說明，此等行為
    縱屬真實，亦與刑法第309條第1項公然侮辱罪之構成要件有
    別，而不得論以該罪。此外復查無其他積極證據足證被告四
    人確有自訴人所指之公然侮辱犯行，被告丁○○、丙○○、
    乙○○及戊○○此部分之犯罪嫌疑均有不足，顯有刑事訴訟
    法第252 條第10款之情形，依照首開規定，自應裁定駁回自
    訴人此部分之自訴。
四、自訴人自訴被告四人誹謗罪部分：
  (一)按意圖散布於眾，而指摘或傳述足以毀損他人名譽之事者，
    為誹謗罪，刑法第310條第1項固定有處罰之明文，惟依同法
    第3 項規定，對於所誹謗之事，如非涉於私德而與公共利益
    無關，且能證明其為真實者，不罰。又若以善意發表言論，
    對於可受公評之事，而為適當之評論者，依同法第311條第3
    款規定，亦不罰。從而，刑法誹謗罪之成立，除行為人在客
    觀上有指摘或傳述足以毀損他人名譽之事實外，尚須主觀上
    有毀損他人名譽之故意，方具構成要件該當性，若係主觀之
    評論及意見之表達，則非在規範之列。至於行為人是否具有
    主觀構成要件之故意，則須依當時具體情況客觀判斷之。而
    證據法則上，倘無證據足證行為人係出於惡意所為，即應推
    定其係以善意為之，此即所謂「真正惡意原則」之主要意涵
    。
  (二)個人意見表達之自由，不僅促進個人自我人格之實現，並助
    益、維護多元言論市場之發展，人民可經由直接或間接參與
    公共事務之討論，充分展現公民意識，進而保障民主政治之
    健全發展，並藉以監督國家行為。是以言論自由之制度性保
    障，就個人而言，乃其一己傳達自我價值、體現內在人格及
    維護人性尊嚴之實質基礎；就國家社會立場以觀，更屬凝聚
    公民意識、臧否政策良窳之重要指標。我國憲法第11條乃因
    此將言論自由列入人民基本權利之範疇，置於憲法位階而不
    得任意侵犯。惟憲法保障之言論自由並非漫無限制，當個人
    對外指摘或傳述意見以體現其言論自由，而與其他個人基本
    權利或自由發生衝突時，為兼顧對個人名譽、隱私及公共利
    益之保護，言論自由亦應有其界限，尚非不得以法律對言論
    自由為合理之限制。然基於前述個人意見表達之展現人格、
    促進公益之特性，特別在與公共利益相關之公眾事務陳述及
    意見抒發之際，本無從要求表意人在言論作成前均須進行深
    入且縝密之調查，且須擔保所言內容全然合於客觀事實，否
    則勢將造成表意人之過度負擔，使其因疑慮所為言論恐難完
    全與事實相符，並有遭受法律制裁之高度危險，最終迫使放
    棄言論之自由表達，形成所謂寒蟬效應箝制言論自由，導致
    言論市場產生極端不平衡之狀態，更剝奪人民接受各種言論
    透過自我判斷形成公民自主意識之權利，嚴重傷害民主政治
    之根基，亦與保障言論自由之精神背道而馳。但若係表意人
    對於個人私德之惡意中傷，甚或牟求經濟利益之不實商業性
    廣告，則因言論內容與促進公共利益之關聯性較弱，實無高
    度維護表意人利益之必要，而應轉而保障因不實言論致受有
    損害之一方。是以憲法保障言論自由之強度，應就其言論內
    容、方式、對象而有階層性之區別，非可一概而論，經衡量
    限制人民自由之相當性與比例原則後，就其中與公共事務相
    關之言論，乃促進公共利益、培養公民意識與維護多元言論
    市場所必需，縱使他人因此言論而遭受損害，亦必須加以退
    讓，不得以此為由限制言論自由而施以刑罰。惟就公眾事務
    為意見之表達，仍應受合理評論原則之規範，避免在欠缺任
    何評斷基礎之情形下，作出過度渲染或無關聯性之攻訐。是
    以若行為人能證明其所誹謗之事為真實，且非僅涉於私德，
    而係與公共利益有關者，即認不具備違法性而不罰。
  (三)關於何謂行為人能證明其所誹謗之事為真實，我國司法院大
    法官會議釋字第509 號解釋文業已明確揭櫫：「言論自由為
    人民之基本權利，憲法第11條定有明文，國家應給予最大限
    度之維護，俾其實現自我、溝通意見追求真理及監督各種政
    治或社會活動之功能得以發揮。惟為兼顧對個人名譽、隱私
    及公共利益之保護，法律尚非不得對言論自由依其傳播方式
    為合理之限制。刑法第310條第1項及第2 項誹謗罪即係保護
    個人法益而設，為防止妨礙他人之自由權利所必要，符合憲
    法第23條規定之意旨。至刑法同條第3 項前段以對誹謗之事
    ，能證明其真實者不罰，係針對言論內容與事實相符之保障
    ，並藉以限定刑罰權之範圍，非謂指摘或傳述誹謗事項之行
    為，必須自行證明其言論內容確屬真實，始能免於刑責。惟
    行為雖不能證明言論為真實，但依其提出證據資料，認為行
    為人有相當理由確信其為真實者，即不能以誹謗罪之刑責相
    繩，亦不得以此項規定而免除檢察官或自訴人於訴訟程序中
    ，依法應負行為人故意毀損他人名譽之舉證責任，或法院發
    現其為真實之義務」等旨。依此解釋，上開所謂行為人能證
    明其所誹謗之事為真實，亦應包括行為人不能證明言論為真
    實，但依其提出證據資料，認為行為人有相當理由確信其為
    真實者之情形。
  (四)又於可受公評之事，依其事件之性質與影響，本應受公眾之
    評論或批評，為避免箝束言論，行為人以善意發表言論，而
    就可受公評之事發表未逾越必要範圍程度之適當評論者，不
    論事之真偽，概不處罰。至於是否屬可受公評之事，其標準
    如何，則應就具體之事件，以客觀之態度、社會公眾之認知
    及地方習俗等資為審認，一般而言，凡涉及國家社會或多數
    人之利益者，皆屬之。又評論適當與否，概以是否逾越必要
    範圍為度，至於評論是否帶有偏見、誤解，客觀上應能透過
    言論自由市場之充分交流以辨明是非真偽，並由社會大眾評
    價選擇，尚毋庸率以法律制裁作為管制言論之手段。
  (五)綜合上述，行為人是否確有誹謗之事實，端視其是否有誹謗
    之故意及所描述是否屬實而定。公訴人或自訴人於刑事訴訟
    程序中，依法應負行為人故意誹謗之舉證責任。若公訴人或
    自訴人無法舉出積極證據證明行為人有誹謗之故意，而難謂
    其有真正毀損他人名譽之惡意，除有具體反證外，自應推定
    係出於善意為之。倘行為人於善意下所誹謗之事與公共利益
    有關，且有相當證據足徵其所述屬實或有相當理由確信所述
    屬實，即不得論以誹謗罪。而於行為人以善意發表言論，對
    於可受公評之事而為適當評論之情形，無論該評論之真偽，
    亦應加以保障而不得以誹謗罪相繩。
  (六)本件自訴人自訴被告四人涉犯刑法第310條第1項誹謗罪，無
    非係以美國華盛頓郵報網站所刊載陳水扁總統92年10月6 日
    接受專訪內容，以及中國時報92年10月13日、14日報紙報導
    、民生報92年10月17日報紙報導及聯合報92年10月17日報紙
    報導為其主要論據。而被告經本院依刑事訴訟法第326條第1
    項規定兩次合法傳喚均未到庭提出任何辯解，雖曾提出聲請
    狀向本院請假，然僅泛指要事在身，卻未提出任何相關事證
    以明之，渠等共同選任辯護人亦未能盡其查證義務，每以「
    好像」等不確定言詞搪塞被告請假事由，惟業已提出辯護意
    旨以：自訴人無法證明被告確有其所指之行為，縱有該行為
    ，被告亦係因自衛、自辯或保護合法之利益、或公務員因職
    務而報告、或對於可受公評之事而為適當之評論，或對於中
    央及地方之議會或法院或公眾集會之記事，而為適當之載述
    ，而以善意發表言論，依法均可阻卻罪責等語置為抗辯。經
    查：
    (1)自訴人所指被告之犯罪時間，為我國即將進行第11任總統
      選舉之際，而自訴人與民進黨均提名候選人參與中華民國
      第11任總統、副總統選舉，此為公眾周知之事實。於總統
      、副總統競選期間當中或之前，自訴人及民進黨本均應基
      於選賢與能之目的，揭示其主要政見及針對國家重要議題
      與公共政策所持之意見，供選舉人判別優劣而據以行使其
      選舉權，此乃民主國家選舉制度之正軌。候選人及其所屬
      政黨之政治人物，於此期間對於上開事項所發表之意見與
      評論，其目的應在於提供選舉人理性思考、辨明是非之空
      間，縱有意見相左之處，恰亦透過意見交流與溝通、辯論
      之過程實踐言論市場多元化之面向，並促成重要議題之全
      面性探討，以期辨別政策之良莠，而此多元言論毋寧為言
      論自由所欲追求之最終目標，亦係民主制度之真諦與核心
      價值。從而選舉期間前之參選人或選舉期間之候選人及其
      所屬政黨政治人物，針對國家重大議題所發表之言論或評
      論，依前開說明，除有具體積極證據足證其有誹謗之故意
      ，均應推定為善意發表言論，以提供選舉人理性思考、辨
      明是非之空間，並促成國家重要議題之全面性探討，以期
      辨別政策良莠。
    (2)而查自訴人對於被告四人具有誹謗他人名譽之惡意乙節，
      並未提出任何積極證據以資證明，且依自訴人自訴之內容
      ，亦認被告等人係因陳水扁總統接受美國華盛頓郵報專訪
      提出中共秘密協助自訴人之說法後，始針對此項說法而提
      出各項評論，此業經自訴人提出美國華盛頓郵報網站所刊
      載陳水扁總統92年10月6 日接受專訪內容及譯文，以及中
      國時報92年10月13日、14日報紙報導、民生報92年10月17
      日報紙報導及聯合報92年10月17日報紙報導附卷可稽，堪
      信為真。而依該專訪內容顯示，陳水扁總統確曾表示「In
      the two years since,  China has taken heart at the
      cooperation between the KMT and PFP in obsrtucting
      the DDP government's policies.They have even given
      clandestine assistance」。是被告等人依據陳水扁總統
      接受媒體專訪之內容，提出自己對於該事件之評論與意見
      ，亦堪認有相當理由確信其所述為真，並具備合理懷疑而
      非故意虛偽捏造，因而欠缺誹謗之真正惡意，從而自應推
      定其所為上開言論係基於善意而為。
    (3)自訴人所指被告傳述之內容，均係關於自訴人與中國共產
      黨及其所組成政府之間是否有秘密之交流或協助行為，參
      酌我國憲法增修條文第11條規定，中華民國於法律上確實
      區分為自由地區與大陸地區，而臺灣地區與大陸地區人民
      關係條例第1 條復明文表示，在國家統一之前，我國區分
      為臺灣地區與大陸地區，則在國家各項選舉，尤其在職司
      國家統治權行使之國家領導人選舉時，關於各候選人針對
      與大陸地區執政當局之關係，及其所持之態度與政策，當
      屬涉及國家利益之重大議題，有賴各候選人及所屬政黨提
      出相關議題與政見，透過相互之溝通與辯論，創造可供公
      民社會充分討論之環境，並藉由持續之辯證反思使相關議
      題獲得應有之討論與重視，以凝聚全體公民意識，更得凸
      顯各候選人及其政黨之不同屬性，提供選舉人檢視其優劣
      之可能性。是以客觀態度參酌我國社會公眾之認知與法律
      及現實之國家現狀，此等議題牽涉國家社會之重大利益，
      自屬可受公評之事，且應更進一步要求並保障該議題獲得
      充足公眾評論之機會與必要性，避免言論市場之單一性。
    (4)本件自訴人自訴被告乙○○指稱陳總統的意思就是自訴人
      與中國眉來眼去；被告丙○○、戊○○指稱自訴人與中國
      隔海唱和，中國不是暗助而是明助；被告丁○○宣稱「中
      國暗助說」不是無的放矢等言論，均係本於陳水扁總統接
      受媒體專訪後，針對該專訪內容所提出之個人評論意見，
      既經本院前開認定屬實。而此等評論，固然引起自訴人之
      反感，認該評論已逾越適當之範圍而使自訴人名譽遭受損
      害，然評論是否逾越適當範圍，並非以評論人與被評論人
      之地位為單一認定標準，尤於本件情形，自訴人與民進黨
      本分屬政治立場相異之反對黨與執政黨，對於前開涉及國
      家重大利益之兩岸議題所採取之基本立場，亦時有扞格或
      相互更迭其主張之情況，其因政治立場相異而為不同之政
      治主張與評論，實難採為認定評論是否逾越適當範圍之標
      準，而應綜觀社會大眾對同一事件所可能採取之意見，以
      及評論是否逾越該事件顯現於外之客觀情節為全面性之判
      斷，如該評論並無不當之臆測、捏造、延伸情節，又非個
      人情緒性之謾罵，而僅就事件本身提出個人合於一般社會
      客觀評價之適當評論，縱使受評論人因評論人之評論而產
      生厭惡感，或因而造成其名譽受有損害，亦為言論自由保
      障公眾議題多元言論下所產生個人權利退讓之必然結果，
      殊不得據此箝制他人之言論自由，至於該評論是否得見容
      於言論市場，則應訴諸公民社會自行判斷評價。是以，陳
      水扁總統於接受媒體訪問時既已表示「China  has taken
      heart at the cooperation between the  KMT and  PFP
      in obstructing the DDP government's policies. They
      have even given clandestine assistance」等言語，明
      文指稱「中國甚至給予自訴人秘密的協助」之情節，依前
      開所示判斷標準，被告等人針對陳水扁總統之言論所為評
      論，僅係依其個人意見而予以說明、闡述，尚無不當臆測
      、捏造、延伸情節，或為個人情緒性謾罵之情形，難謂其
      評論已逾越適當範圍。
    (5)從而本件自訴人自訴被告乙○○、丙○○、戊○○及丁○○涉嫌誹謗罪部分，未能舉證證明被告等人有誹謗之故意
      ，而應推定其等係出於善意為之，且其等所誹謗之事又屬
      於可受公評之事，所為評論更未逾越適當範圍，依前開說
      明，其等所為依刑法第311條第3款規定為不罰，而有刑事
      訴訟法第252條第8款所規定之情形，依法亦應裁定駁回自
      訴人此部分之自訴。
據上論斷，應依刑事訴訟法第326條第3項、第252條第8款、第10
款，裁定如主文。
中　　華　　民　　國　　94　　年　　4　　月　　25 　　日
 　　　　　　　　 刑事第四庭  審判長法　官  黃雅芬
                             　     法  官  吳定亞
                                    法  官  余明賢
以上正本證明與原本無異
如不服本裁定應於送達後5日內向本院提出抗告狀
                              　　　書記官　廖純瑜
中　　華　　民　　國　　94　　年　　4　　 月　　25　　日
